【裁判字號】    95,再易,10
【裁判日期】    970711
【裁判案由】    給付管理費
【裁判全文】
臺灣士林地方法院民事判決              95年度再易字第10號
再審  原告  乙○○
訴訟代理人  張世柱律師
複  代理人  陳明彥律師
再審  被告  御湖世家管理委員會
法定代理人  甲○○
訴訟代理人  楊鈞國律師
上列當事人間請求給付管理費事件，再審原告對於中華民國95年
6月1日本院91年度簡上字第90號確定判決提起再審，本院判決如
下：
    主  文
再審之訴駁回。
再審訴訟費用由再審原告負擔。
    事  實  及  理  由
一、本件再審被告之法定代理人於提起再審時為邱明洲，嗣於訴
    訟進行中變更為甲○○，有申請變更報備書影本1 份附卷可
    稽，且經具狀聲明承受訴訟，依法並無不合，應予准許。
二、按再審之訴，應於30日之不變期間內提起。前項期間，自判
    決確定時起算，判決於送達前確定者，自送達時起算，民事
    訴訟法第500 條第1 項、第2 項前段定有明文。查本院91年
    度簡上字第90號判決（下稱原確定審判決）係於民國95年6
    月1 日宣示，且因不得上訴第三審而於當日確定，又本件再
    審原告於95年6 月14日收受上開判決，有送達證書1 紙附於
    該案卷宗可稽，其於95年7 月14日提起本件再審之訴，自送
    達時起算，未逾30日之不變期間，應屬合法，合先敘明。
三、本件再審原告主張：
  (一)原確定判決有下列適用法規顯有錯誤之再審事由，爰依民事
    訴訟法第496 條第1 項第1 款之規定提起再審之訴。並聲明
    ：1.原確定判決不利於再審原告部分廢棄。2.上開廢棄部分
    ，再審被告於第一審之訴應予駁回。
  (二)原確定判決有下列之再審事由：
    1.御湖世家大廈（下稱系爭大廈）於86年9 月21日所召開之
      區分所有權人會議，係無召集權人所召開者，其所為之決
      議係屬當然自始無效，原確定判決適用公寓大廈管理條例
      第3 條第9 款、第36條第7 款規定及法律不溯及既往原則
      ，對不存在之區分所有權人會議決議及管理委員會成立程
      序，採取寬鬆審查標準而認舊管理委員會得收取本件管理
      費，顯與司法院大法官釋字第600 號及第488 號解釋違背
      而構成適用法規顯有錯誤之違法。縱認公寓大廈管理條例
      通過施行前之舊管理委員會屬非法人團體，此亦僅係訴訟
      上便利之考量，要難謂該管理委員會即為合法之召集權人
      ，具召集區分所有權人會議之適格。且公寓大廈管理條例
      已於85年10月施行，原確定判決竟適用最高法院92年台上
      字2517號判決之「得撤銷」部分，認御湖世家大廈於86年
      9 月21日無召集權人所召開之區分所有權人會議決議，將
      管理費調漲為每坪60元之決議於未經撤銷前仍屬有效，亦
      與最高法院前揭判決認自始無決議效力之意旨不符，自應
      構成適用法規顯有錯誤。
    2.公寓大廈管理條例施行前，對共有物之管理使用，皆應依
      民法規定為之。原確定判決對本件76年間買賣契約訂立時
      所成立之分管契約效力隻字未提，逕依公寓大廈管理條例
      第23條第1 項、第2 項擬制合法區分所有權人會議決議存
      在，並推翻先前之分管狀態，變更原約定分管之地下室公
      共設施為停車空間，自屬消極不適用民法第820 條之規定
      ，亦構成適用法規顯有錯誤。又原確定判決依公寓大廈管
      理條例第23條第1 項、第2 項，認原約定分管之地下室公
      共設施，於81年9 月改為停車空間，既經區分所有權人決
      議並載明於規約，自屬合法有效之法律見解，顯已違反分
      管契約非經全體共有人之同意，不得嗣後任意變更之最高
      法院17年上字第1179號判例意旨及法律不溯及既往原則，
      亦屬適用法規顯有錯誤。且原確定判決依公寓大廈管理條
      例第33條第1 款規定，逕認再審原告對從未同意之使用方
      法，已不得依其共有之應有部分為使用收益權利之主張，
      並不生侵害權利之問題。上開見解，顯然混淆「所有」與
      「使用」之概念。且該規劃為停車空間部分，一方面屬對
      共有物之特定部分為使用收益，另一方面其車輛進出亦違
      法侵害原已分管之B 區車道，故原確定判決認不生侵害權
      利之問題，實已牴觸最高法院62年台上字第1803號判例意
      旨，自屬適用法規顯有錯誤，而有再審原因。
四、再審被告則以下列情詞資置辯，並聲明：再審之訴駁回。
  (一)原確定判決適用法規，並無不合於法律規定，亦無與司法院
    現尚有效之大法官會議解釋，或最高法院有效之判例顯然違
    反，更無消極不適用法規，以致顯然影響裁判者，其認事用
    法，俱有詳細之法律依據及立論基礎，本件再審之訴，顯無
    理由。
  (二)再審原告主張原確定判決適用公寓大廈管理條例第3 條第9
    款規定之結果與司法院大法官釋字第600 號及第488 號解釋
    違背而構成適用法規顯有錯誤，惟司法院大法官釋字第600
    號解釋之爭點，係土地登記規則第75條第1 款、地籍測量實
    施規則第279 條第1 項規定，是否有牴觸憲法第15條、第23
    條之情形；釋字第488 號解釋則為關於信用合作社法第27條
    第1 項、金融機構監管接管辦法第11條、第14條及銀行法第
    62條第1 項等法規，是否違背憲法第15條財產權保障及第23
    條法律授權原則之情形。該2 號解釋，均未認定公寓大廈管
    理條例第3 條第9 款規定有違背憲法第15條財產權保障及同
    法第23條法律保留原則，故再審原告主張原確定判決適用前
    開法規，違背司法院大法官上開解釋，係民事訴訟法第496
    條第1 項第1 款所謂適用法規顯有錯誤之違誤云云，顯無理
    由。原確定判決認定：「…依私法自治之精神，於公寓大廈
    管理條例施行前，區分所有權人全體非不得決議成立管理委
    員會統一收取並運用管理費…此觀諸內政部於81年1 月3 日
    制定之公寓大廈及社區安全管理辦法，於第14條…之規定自
    明…其經費之收取既經住戶同意，管理費債權已經發生，區
    分所有權人自得決議將此收取權利交由管理委員會或其他管
    理人行使…」及「上訴人（即再審原告）既未能證明其與建
    商所簽定房屋預訂買賣契約書之附件與其他原始買受人者有
    何不同…可認包括上訴人在內之買受人，於買賣契約之同時
    ，已同意前開公共管理服務公約之內容，該公約即為御湖世
    家大廈之住戶公約無疑」，屬認定事實範疇，而認定事實、
    適用法規，本屬原審法院自由裁量之職權範圍，原確定判決
    既已斟酌全辯論意旨及調查證據之結果，依自由心證認定區
    分所有權人繳交管理費之義務是源自於區分所有權人會議之
    決議、契約約定及法律之規定，管理委員會僅係執行機關等
    事實，再審原告所指摘管理委員會組織未依法成立、區分所
    有權人會議實際上不存在等情事，皆係原審法院在其職權範
    圍內，認定事實、取捨證據後所為事實上之判斷，並非法規
    適用之問題，原確定判決並無再審原告所指有適用法規顯有
    錯誤之違誤，再審原告主張原確定判決適用公寓大廈管理條
    例第3 條第9 款，有違司法院大法官解釋；或是再審原告指
    摘原確定判決有適用法規錯誤之事由等，均不可採。
  (三)依系爭大廈房屋預定買賣契約書第4 條第3 款及其附件五公
    共管理服務公約第4 條均約定：「地下室公共設施係指蓄水
    池、化糞池、變電室、樓梯間、電梯間、室內兒童遊樂室、
    桌球室、閱覽室、戲水池、管理員室等，由管理委員會統籌
    責成管理人員管理使用」、該公約第5 條第6 項約定：「各
    項地下室公共設施活動中心之設備之管理及維護，收費標準
    由管理單位決定之」，房屋預定買賣契約書附件四第2 條亦
    約定：「地下室除應設之公共設施外，停車場部分歸乙方所
    有，其餘部分則歸壹樓店舖買受人管理使用」，及房屋預定
    買賣契約書第4 條第1 項約定：「Ａ棟屋頂之瞭望室及地下
    室公共設施以外之其餘面積（指劃定歸屬店面管理使用之範
    圍及汽車停車位，車道等）登記獨立產權為乙方（即買方）
    單獨所有，乙方得依所有權行使買賣及為其他處分之權利，
    甲方（即建商）並無異議」，另卷附由建商所製作之銷售廣
    告圖就系爭地下室規劃使用狀況，係將之規劃為二區；其一
    即如原確定判決附圖所示Ａ區係作為管理員室、交誼室、室
    內兒童遊樂場、更衣室、乒乓球室及游泳池使用，其一即如
    原確定判決附圖所示Ｂ區則規劃為停車場使用，該圖面並經
    引用為買賣契約之附件各節，均已為兩造所不爭執，與事實
    相符。顯見御湖世家大廈之區分所有權人與建商簽定買賣契
    約時，所有區分所有權人就性質上屬於共用部分之系爭地下
    室之使用，確已另有約定：即將系爭地下室區分為如附圖所
    示之Ａ、Ｂ二區，其中Ｂ區停車場係由買受停車位者按買受
    之車位約定專用，Ａ區部分則屬公共設施之面積，仍屬共用
    部分，並應由系爭大廈全體區分所有權人共同使用。原審法
    院為上開之認定，係在其職權範圍內取捨證據、認定事實之
    結果，且原確定判決亦已詳加說明其認定之依據及理由。故
    再審原告主張「在公寓大廈管理條例通過施行之前，對共有
    物之管理使用，皆應依民法之規定為之，而原確定判決卻對
    買賣契約訂立時所成立之分管契約效力隻字未提」云云之主
    張，非但不實在，且係就原確定判決認定事實之判斷予以指
    摘；原確定判決既已認定：「是上訴人（即再審原告）雖另
    抗辯：依建商與御湖世家大廈原始買受人簽訂買賣契約所成
    立之分管契約，係將如附圖所示Ａ區約定作為管理員室、交
    誼室、室內兒童遊樂場、桌球室、閱覽室、戲水池、管理員
    室等用途，並供御湖世家大廈全體區分所有權人使用，如欲
    行變更該約定分管之方式，自應經系爭地下室全體共有人即
    買受停車位者之同意，始得為之云云。惟查，系爭地下室並
    非僅買受停車者所分別共有；且如附圖所示Ａ區，依建商與
    原始買受人簽訂買賣契約而約定分管之狀況，仍屬全部區分
    所有權人得共同使用之共用部分。御湖世家社區規約第2 條
    第3 項已明定系爭地下室如附圖所示Ａ區之公共設施空間之
    部分，管理委員會得將全部或部分之空間規劃為汽機車停車
    空間供區分所有權人使用」，自無再審原告所指摘有消極不
    適用民法第82 0條第1 項規定之情事。
  (四)再者，就系爭地下室之使用狀況及再審被告有無權限將系爭
    地下室A 區設置停車位出租予區分所有權人使用等事實之認
    定，係屬原審法院取捨證據、認定事實之職權範圍，原審法
    院業已認定：「被上訴人（即再審被告）雖將原規劃設置兒
    童遊戲室等設施之系爭地下室共用部分之A 區設置停車位出
    租予區分所有權人使用，將規劃停車位收取之費用歸入公共
    基金由全體區分所有權人共有，不僅未失其共益性質；且該
    共用部分約定使用之方式，既經區分所有權人決議並載明於
    規約內，依上開規定，自屬合法有效，並得拘束包括上訴人
    在內之全體區分所有權人甚明。被上訴人既係依御湖世家社
    區規約之約定及區分所有權人會議之決議，將系爭地下室如
    附圖所示Ａ區共用部分，規劃車位供區分所有權人使用並收
    取費用，所為自非無因管理，亦無侵權行為、不當得利可言
    」，故再審原告主張原確定判決有「溯及追認再審被告擅自
    於81年9 月起將原來規劃之16個停車位，增設10個停車位並
    予以出租…原確定判決何以認為非經區分所有權人全體一致
    之決議得以變更原已存在之分管契約…應與最高法院17年上
    字第1179號判例相違，亦屬消極的不適用民法第820 條第1
    項之規定」云云，應無理由。
  (五)是再審原告主張原確定判決有牴觸最高法院判例、消極不適
    用民法第820 條第1 項之規定，而有民事訴訟法第496 條第
    1 項第1 款所謂適用法規顯有錯誤之違誤云云，應無理由。
五、本院得心證之理由：
  (一)按所謂適用法規顯有錯誤者，不包括漏未斟酌證據及認定事
    實錯誤之情形在內（最高法院63年台上字第880 號判例參照
    ）。次按民事訴訟法第496 條第1 項第1 款所謂適用法規顯
    有錯誤，係指確定判決所適用之法規顯然不合於法律規定，
    或與司法院現尚有效及大法官會議之解釋，或本院現尚有效
    之判例顯有違反，或消極的不適用法規顯然影響裁判者而言
    ，並不包括判決理由矛盾、理由不備、取捨證據失當、調查
    證據欠週、漏未斟酌證據、認定事實錯誤及在學說上諸說併
    存致發生法律上見解歧異等情形在內。又解釋意思表示原屬
    事實審法院之職權，原確定判決不過就事實審法院所確定之
    事實為法律上之判斷，事實審法院解釋意思表示，縱有不當
    ，亦不生適用法規顯有錯誤問題，合先敘明。
  (二)茲就再審原告主張之再審事由分述如下：
    1.再審原告主張系爭大廈於86年9 月21日所召開之區分所有
      權人會議，係無召集權人所召開者，其所為之決議係屬當
      然自始無效，原確定判決對不存在之區分所有權人會議決
      議及管理委員會成立程序，採取寬鬆審查標準，有適用法
      規顯有錯誤之違法云云。惟查，原確定判決詳論：「依私
      法自治之精神，於公寓大廈管理條例施行前，區分所有權
      人全體非不得決議成立管理委員會統一收取並運用管理費
      ；且按法律不溯及既往原則，於公寓大廈管理條例施行前
      ，公寓大廈區分所有權人團體決議之程序、選任管理委員
      及成立管理委員會之程序等，自不受嗣後施行之公寓大廈
      管理條例規定之拘束…經查，御湖世家大廈建商與上訴人
      （即再審原告）所簽定房屋預定買賣契約書第12條…原始
      買受人之賴素慎及邱明洲與建商所簽訂買賣契約之附件五
      公共管理服務公約第6 條第6 項…可認包括上訴人在內之
      買受人，於簽訂買賣契約之同時，已同意前開公共管理服
      務公約之內容，該公約即為御湖世家大廈之住戶公約無疑
      ；上開公共管理服務公約第2 條已規定：「本大廈公共管
      理服務先由乙方（即建商）成立管理服務中心，交屋後移
      交住戶自選之管理委員會管轄之」等語；足認建商所設服
      務中心係為處理系爭大廈之公共事務之目的而成立；另公
      共管理服務公約第6 條並明定住戶所應分擔者為「管理費
      用」；是該建商服務中心所收費用，確為管理費之性質…
      經查，御湖世家大廈於86年9 月21日召開區分所有權人會
      議決議將管理費調漲為每坪60元，…固據被上訴人提出該
      次會議紀錄影本乙份為憑；…是該次會議之出席人數確未
      達全體區分所有權人2/3 以上，依前揭規定，其決議方法
      確於法有違。惟按，區分所有權人會議之召集程序或決議
      方法，違反法令或章程時，依公寓大廈管理條例第1 條第
      2 項規定，應適用民法第56條第1 項撤銷法人總會決議之
      規定，由區分所有權人請求法院撤銷區分所有權人會議之
      決議（最高法院92年度臺上字第2517號民事判決參照）。
      則前開調漲管理費之決議於未經法院判決撤銷前，應仍屬
      有效」等語，由該論述，可見原確定判決係認定系爭大廈
      於公寓大廈管理條例施行前，即由建商成立管理服務中心
      ，交屋後移交住戶自選之管理委員會為系爭大廈之管理服
      務工作，亦即再審被告之管理委員會早於公寓大廈管理條
      例施行前，即已成立，並非不存在之，只是報備在後而已
      。另依卷附系爭大廈86年9 月21日會議紀錄資料，可見於
      86年9 月21日係由斯時之主任委員邱明洲召開系爭大廈之
      區分所有權人會議，原確定判決乃認定該次會議係由有召
      集權之人所召集，並未認定該次會議係由無召集權人所召
      集之會議，則該次會議之決議當無自始當然無效之違法，
      該次會議之決議於未經法院判決撤銷前，應仍屬有效。查
      認定事實，適用法規，本屬為原確定判決法院自由裁量之
      職權範圍，原確定判決既已斟酌全辯論意旨及調查證據之
      結果，依自由心證認定上開事實並適用法規，再審原告所
      指摘區分所有權人會議不存在，該次會議之決議自始當然
      無效等情事，皆係為原確定判決法院在其職權範圍內，認
      定事實、取捨證據後所為事實上之判斷，並非法規適用之
      問題，是再審原告此部分之主張，為無理由。
    2.再審原告復主張：依建商與系爭大廈原始買受人簽訂買賣
      契約所成立之分管契約，係將如原確定判決附圖所示A 區
      約定作為管理員室、交誼室、室內兒童遊樂場、桌球室、
      閱覽室、戲水池、管理員室等用途，並供系爭大廈全體區
      分所有權人使用，如欲行變更該約定分管之方式，自應經
      系爭地下室全體共有人即買受停車位者之同意，始得為之
      再審被告於系爭大廈地下室增設停車位出租，原確定判決
      對76年間買賣契約訂立時所成立之分管契約效力隻字未提
      ，逕依公寓大廈管理條例第23條第1 項、第2 項擬制合法
      區分所有權人會議決議存在，並推翻先前之分管狀態，變
      更原約定分管之地下室公共設施為停車空間，自屬消極不
      適用民法第820 條之規定及違背最高法院17年上字第1179
      號判例及法律不溯及既往原則，亦構成適用法規顯有錯誤
      云云。然查，原確定判決詳論：「御湖世家大廈區分所有
      建物之系爭地下室，係屬防空避難室兼停車場，為公共設
      施範圍，其所有權係登記為御胡世家大廈區分所有權人中
      之35人所共有，其中上訴人（即再審原告）確登記有所有
      權應有部分3474/10000…，應與事實相符。而該35名區分
      所有權人中，僅10人有買受停車位…。是上訴人抗辯：系
      爭地下室係獨立之不動產，僅於地下室停車位買受人之間
      成立分別共有狀態，而非與御湖世家大廈其他區分所有權
      人所共有云云，已屬無稽…惟查，御湖世家大廈之建商與
      各原始買受人於76年間所簽訂之房屋預定買賣契約書第4
      條第1 項約定：「Ａ棟屋頂之瞭望室及地下室公共設施以
      外之其餘面積（指劃定歸屬店面管理使用之範圍及汽車停
      車位，車道等）登記獨立產權為乙方（賣方）單獨所有，
      乙方得依所有權行使買賣及為其他處分之權利，甲方（買
      方）並無異議」；第4 條第3 款約定：「地下室公共設施
      係指蓄水池、化糞池、變電室、樓梯間、電梯間、室內兒
      童遊樂室、桌球室、閱覽室、戲水池、管理員室等，由管
      理委員會統籌責成管理人員管理使用」；該契約書附件四
      第2 條約定：「地下室除應設之公共設施外，停車場部分
      歸乙方所有，其餘部分則歸壹樓店舖買受人管理使用」；
      附件五公共管理服公約第5 條第6 項則約定；「各項地下
      室公共設區活動中心之設備之管理及維護，收費標準由管
      理單位決定之」；另卷附由建商所製作之銷售廣告圖就系
      爭地下室規劃使用狀況，係將之規劃為二區；其一即如附
      圖所示Ａ區係作為管理員室、交誼室、室內兒童遊樂場、
      更衣室、乒乓球室及游泳池使用，其一即如附圖所示Ｂ區
      則規劃為停車場使用，該圖面並經引用為買賣契約之附件
      各節，…顯見御湖世家大廈之區分所有權人與建商簽定買
      賣契約時，所有區分所有權人就性質上屬於共用部分之系
      爭地下室之使用，確已另有約定：即將系爭地下室區分為
      如附圖所示之Ａ、Ｂ二區，其中Ｂ區停車場係由買受停車
      位者按買受之車位約定專用，Ａ區部分則屬公共設施之面
      積，仍屬共用部分，並應由御湖世家大廈全體區分所有權
      人共同使用，已堪予認定。…則系爭地下室之區分所有權
      人與社區其他區分所有權人，約定將該系爭地下室供全體
      區分所有權人共用，所為約定自屬合法有效」等語。由此
      可見原確定判決已認定：再審原告所稱系爭地下室僅於地
      下室停車位買受人彼此間成立分別共有之主張，並無理由
      ，系爭地下室停係屬系爭大廈全體區分所有權人所共有使
      用，其性質屬公寓大廈管理條例第3 條第4 款所規定之共
      有部分，此係為原確定判決法院在其職權範圍內，認定事
      實、取捨證據後所為事實上之判斷，並非法規適用之問題
      。系爭地下室性質既屬公寓大廈管理條例第3 條第4 款所
      規定之共有部分，為原確定判決法院依公寓大廈管理條例
      第23條第1 項、第2 項規定認定再審被告雖將原規劃設置
      兒童遊戲室等設施之系爭地下室共用部分之Ａ區設置停車
      位出租予區分所有權人使用，將規劃停車位收取之費用歸
      入公共基金由全體區分所有權人共有，不僅未失其共益性
      質；且該共用部分約定使用之方式，既經區分所有權人決
      議並載明於規約內，依上開規定，自屬合法有效，並得拘
      束包括再審原告在內之全體區分所有權人，自無何消極不
      適用民法第820 條第1 項規定及違背最高法院62年台上字
      第1803號及17年上字第1179號判例之情形，是故，再審原
      告主張原確定判決有消極不適用民法第820 條規定及違背
      最高法院62年台上字第1803號及17年上字第1179號判例，
      而構成適用法規顯有錯誤乙節，亦為無理由。
六、綜上所述，再審原告之主張，係就原確定判決取捨證據、認
    定事實等情形而為指摘，此皆非屬適用法規顯有錯誤之情形
    ，且原確定判決亦就兩造提出之證據，斟酌全辯論意旨，本
    其自由心證而認事用法，並無適用法規顯有錯誤之再審事由
    。從而，本件再審原告以原確定判決有民事訴訟法第496 條
    第1 項第1 款適用法規顯有錯誤之再審事由，提起再審之訴
    ，為無理由，應予駁回。
七、本件判決基礎已臻明確，兩造其餘攻防方法及訴訟資料經本
    院斟酌後，核與判決結果不生影響，不另詳予論述，併此敘
    明。
八、訴訟費用負擔之依據：民事訴訟法第78條。
中    華    民    國    97    年    7     月    11    日
                  民事第一庭  審判長法官  黃小瑩
                              法      官  蕭錫証
                              法      官  陳靜芬
以上正本係照原本作成。
本判決不得上訴。
中    華    民    國    97    年    7     月    21    日
                              書  記  官  阮弘毅


司法院資訊處製作；財團法人民間司法改革基金會備份。
